臺灣高等法院高雄分院民事判決　　 92年度保險上更(一)字第4號
　　上　訴　人　國泰人壽保險股份有限公司
　　法定代理人　黃調貴
　　訴訟代理人　李明益律師
　　訴訟代理人　啟夫律師
　　被上訴人　　甲○○○
　　訴訟代理人　徐文彬律師
上列當事人間因給付保險金事件，上訴人對於中華民國89年7 月
12日臺灣高雄地方法院88年度保險字第50號判決提起上訴，經最
高法院第一次發回更審，本院於94年3 月23日辯論終結，判決如
下：
    主  文
原判決關於命上訴人給付超過新台幣貳佰捌拾壹萬貳仟伍佰元本
息部分，及該部分假執行之宣告，暨訴訟費用之裁判，均廢棄。
前開廢棄部分，被上訴人在第一審之訴及假執行之聲請均駁回。
其餘上訴駁回。
第一審（除確定部分外）及第二審與發回前第三審訴訟費用，由
上訴人負擔三分之二，餘由被上訴人負擔。
　　事實及理由
一、被上訴人起訴主張：被上訴人向上訴人投保國泰新平安保險
    ，保險金額為新台幣（下同）500 萬元，保險期間自民國（
    下同）85年7 月19日起至86年7 月19日止。被上訴人在保險
    期間內之86年5 月21日發生車禍意外致腦部嚴重受創，兩眼
    視野不到10度，10度視野以外之視力為０，永久無法恢復，
    符合兩造所訂定之國泰新平安保險契約第2 條、第5 條附表
    第1 級1 項「雙目失明」之殘廢程度，依該條款約定，上訴
    人應給付之殘廢保險金為500 萬元等情，爰依保險契約，求
    為命上訴人給付上開金額，及自起訴狀繕本送達之翌日起，
    按保險法第34條第2 項規定之年息10% 計算利息之判決（原
    審駁回被上訴人超過自88年9 月26日起算利息之請求部分，
    已確定）。
二、上訴人則以：依兩造所訂定之保險契約條款規定，所謂雙目
    失明係指視力永久在萬國式視力表0.02以下，被上訴人之雙
    眼雖有視野缺損情形，但其視力分別為右眼0.4 、左眼0.5
    ，未符合萬國式視力表0.02以下之殘廢標準，尚未達於雙目
    失明之程度，而視野障害又不在契約所承保之危險範圍內，
    上訴人自無給付保險金之義務等語，資為抗辯。
三、原審判決上訴人應給付被上訴人新台幣500 萬元，及自民國
    88年9 月26日起至清償日止，按年息百分之10計算之利息，
    並為附條件之准免假執行宣告。上訴人提起上訴，請求：(一)
    原判決不利上訴人部分廢棄。(二)前開廢棄部分，被上訴人在
    第一審之訴及假執行之聲請均駁回。被上訴人則請求：上訴
    駁回。
四、兩造不爭執之事項：(一)被上訴人向上訴人投保國泰新平安保
    險，保險金額為500 萬元，保險期間自85年7 月19日至86年
    7 月19日止。(二)被上訴人在保險期間內之86年5 月21日發生
    車禍意外，致其視力右眼0.4 、左眼0.5 ，雙眼視野10度以
    內，視力不在萬國式視力表0.02以下，雙眼視野10度以外，
    視力在萬國式視力表為０。
五、本院判斷：
  (一)系爭保險契約第5 條約定：被上訴人因意外傷害事故致生該
    契約附表所列28項殘廢程度之一者，上訴人按該表所列給付
    金額，給付殘廢保險金。又該契約所附之殘廢程度與保險金
    給付附表將系爭保險契約所承保之殘廢情形明列為六等級28
    項，並就各項別殘廢之認定於附表右欄為明文約定，而依上
    開殘廢程度與保險金給付附表第一級1 項註1 約定：「失明
    的認定：
    (1)視力的測定，依萬國式視力表，兩眼分別依矯正視力測定
      之。
    (2)失明係指視力永久在萬國式視力表0.02以下而言。
    (3)以自傷害之日起經過6 個月的治療為判定原則，但眼球摘
      出等明顯無法復原的清況，不在此限。」。（原審卷第12
      頁）
    被上訴人發生車禍意外後，至高雄市大同醫院門診，其視力
    右眼0.4 、左眼0.5 ；至國軍高雄總醫院門診，其視力右眼
    0.5 、左眼0.6 ；至高雄醫學院醫院門診，其視力矯正後右
    眼0.9 、左眼1.2 ；即雙目視野在10度以內之視力不在萬國
    式視力表0.02以下之事實，分別有高雄市大同醫院80年1 月
    31日高市大醫歷字第0366號函、上開國軍高雄總醫院及高雄
    醫學院醫院函可按（原審卷84頁、97頁、75頁），被上訴人
    對此事實亦不爭執，則被上訴人雙目之視力非全部在萬國式
    視力表0.02以下，又無眼球摘出等明顯無法復原之失明情形
    ，自與保險契約所約定「雙目失明」殘廢項目不符。又據行
    政院衛生署醫事審議委員會鑑定認：(1)依據高雄醫學院附設
    中和紀念醫院病歷記載，病患於89年6 月20日至該院眼科門
    診，測定之視力，結果是右眼裸視力為0.6 ，左眼裸視力為
    0.9 ，兩眼均可矯正至1.0 。(2)依此研判病患之視力未達失
    明之程度。有該署94年1 月7 日衛署醫字第0930221486號函
    所附鑑定書可參（本院卷二第277 至280 頁）。被上訴人主
    張其視力屬系爭保險契約所約定雙目失明之保險事故，自非
    可採。
  (二)視覺作用中之視野，對於人之視覺之影響，甚為重要，倘視
    野嚴重缺陷，自會相當程度地影響其視力，因此使人陷於與
    視力失明相同或相似之狀態，造成生活極大之干擾與不便。
    而一般正常人之視野，分上、下、左、右四部分，上、下及
    鼻側是60度，外側部分是90至110 度。被上訴人自85年7 月
    間至高醫就診，其視野僅有中間10度，亦即視野僅有12分之
    1 左右有視力，其情形彷彿拿一細管置於眼前，透過管子直
    徑看見外界事物。其於89年6 月20日門診，進一步作核磁共
    振檢查，枕葉部分已經水化，視野缺損，該視野10度內視力
    雖為1.0 ，且暫時處於一穩定狀態，但10度以外則是一片黑
    暗，連光感亦無；其狀況例如如要與被上訴人握手，必須將
    手舉至其眼前視野10度能見之處，被上訴人視能上才知道有
    人要和她握手，如手舉太高或太低，被上訴人就看不到。其
    在走路時無法看見前方障礙物，過馬路看不見來車，除非要
    不斷上下左右擺動頭部，才有可能知悉眼前有無障礙物；上
    開病況依目前中樞神經再生恢復技術未能突破之醫療水平觀
    之，無回復之可能；另視力永久在萬國式視力表0.02以下之
    情形，係指全部視野普遍視力不良，可看到模糊的形體，知
    悉物體大概之位置，如牆壁、桌椅等，且在正常視野內能感
    應每個角度，與視野僅有中間10度，該視野10度內視力均為
    1.0 之情形相比較，後者病患常誤以為自己看得到一切事物
    ，然實際上存在眼前之物品，往往無法以視力察覺其所在，
    特定範圍內，其在視野10度內之視力固比視力永久在萬國式
    視力表0.02以下之情形者佳，然就整體視覺能力而言，「在
    生活上反而較視力永久在萬國式視力表0.02以下之情形來得
    危險」等情，業據鑑定證人即高醫眼科醫師蔡榮坤證述甚明
    （原審卷第140 頁背面至143 頁），足認被上訴人所陳自車
    禍後，眼睛如要看左右，都要將頭不斷擺動，失去方向感，
    現在無法一人出門，連照顧小孩等家事，都賴丈夫處理等情
    ，堪信為真實。參以上述(一)項說明，被上訴人之視力在雙眼
    視野10度以內，不在萬國式視力表0.02以下，在雙眼視野10
    度以外，在萬國式視力表為０，其為視野障礙之殘廢，堪予
    認定。
  (三)按契約之補充解釋，係將當事人未明文記載之事項，當成契
    約漏洞，參考並斟酌締約過程、締約目的、契約類型、內容
    諸關連事實，依誠信原則予以填補，以達締約之真諦。又保
    險契約之解釋，應探求契約當事人之真意，不得拘泥於所用
    之文字；如有疑義時，以作有利於被保險人之解釋為原則，
    保險法第54條第2 項定有明文。定型化契約如有疑義，應為
    有利於消費者之解釋，消費者保護法第11條第2 項亦規定甚
    明。依兩造所簽訂之系爭保險契約第2 條規定，本件保險契
    約顯係傷害保險。而傷害保險人於被保險人遭受意外傷害及
    所致殘廢或死亡，負給付保險金之責，保險法第131 條第1
    項定有明文。上開保險單於附表所列之殘廢程度與保險金給
    付表所列之28項殘廢程度及給付比例中，雖未將嚴重之視野
    障礙列為殘廢等級，惟參照衛生署公布之身心障礙等級表中
    ，就視覺障礙部分區分為重度、中度、輕度等級，並分別就
    視力及視野障礙情形有不同規定以觀，足見上訴人於推出上
    開定型化保險契約及製訂上述殘廢程度及給付比例之附表未
    臻周詳，而有疏失漏列之情，該疏失係可歸責於上訴人之事
    由，對於被上訴人因車禍意外傷害致兩眼視野障礙，自應負
    給付保險金之義務。上訴人辯稱：視野障害與雙目失明有別
    ，視野障害並不在上訴人承保之範圍，且該部分為未約定之
    事故，既未經財政核准承保，被告未將之列入風險評估範圍
    內，依大數法則計算保費，上訴人無給付保險金之義務等語
    ，並提出農民健康保險殘廢給付標準表、國泰添福增額終身
    壽險契約條款及殘廢程度與保險金給付表、保險業管理辦法
    第25條相關規定各一件為證。惟目前商業保險之交易常態，
    均係由保險人（事業經營者）出具各式印製完妥之商業保險
    險種，配合個別費率，亦即定型化保險契約交予要保人或被
    保險人選擇投保，要保人或被保險人大多僅能選擇投保與否
    、保費繳交方式或其他附加優惠，至於承保契約條款內容，
    則鮮少有得與保險人討論增、刪之餘地，要保人或被保險人
    除概括之契約條款約定外，就保險人風險之評估、大數法則
    之保費精算等事項，在締約時並無知悉之可能。倘允許保險
    人能於事後以被保險人發生之事故，非契約同意承保之範圍
    ，該風險並未列入評估，保險費率未計算在內等事由，拒絕
    理賠，則對於一般投保人之權益，自有欠缺保障。且保險契
    約以作有利於被保險人之解釋為原則，上訴人就保險單附表
    所列殘廢程度與保險金給付之製訂未臻周詳而有疏失為可歸
    責於上訴人，為確保消費者權益，及達成本件保險契約簽訂
    之真諦，揆諸上揭規定及說明，該契約若對較一目失明更嚴
    重之視野障礙既存有漏洞，自應以補充解釋之方法，予以填
    補。上訴人上開辯解，尚不足採，縱契約條款經主管機關之
    審核通過，只有行政目的，亦不能因而解免應負之責任。
  (四)依兩造所簽訂之保險契約，即國泰新平安保險契約條款第2
    條規定：「被保險人於本契約有效期間內，因遭遇外來突發
    的意外傷害事故，並以此意外傷害事故為直接且單獨原因，
    致其身體蒙受傷害或因而殘廢或死亡時，依照本契約的約定
    ，給付保險金。」；第5 條規定：「被保險人於本契約有效
    期間內遭遇第2 條約定的意外傷害事故，並以此意外傷害事
    故為直接且單獨原因，自意外傷害事故發生之日起180 日以
    內致成附表所列28項殘廢程度之一者，本公司按該表所列給
    付金額給付，給付殘廢保險金。」。被上訴人向上訴人投保
    國泰新平安保險，保險期間為85年7 月19日起至86年7 月19
    日止，被上訴人於保險期限內之86年5 月21日因車禍意外致
    腦部嚴重受創，經6 個月之治療診斷，兩眼視野10度以外之
    視力兩眼均為０，已如上述。依眼科醫學之觀點，一眼視力
    失明，另一眼正常時，其雙眼整體視力效能仍有兩眼正常者
    之75% 。視野缺損方面，依美國醫學會（AMA)之殘障評估指
    引，兩眼視野中心10度的功能評分為視野正常者之50% 。若
    不考慮所從事之職業別，僅依視覺功能（或效能）而言，雙
    眼視野在中心10度（視力仍良好）以內，應比單目失明（另
    眼正常）對人身體障礙之影響較大，但實際程度比例似不易
    明確界定，有國立臺灣大學醫學院附設醫院93年4 月7 日（
    93 ）校附醫秘字第9300202713號函可參（本院卷二第217-
    218 頁），另行政院衛生署94年1 月7 日衛署醫字第093022
    1486號函附行政院衛生署醫事審議委員會鑑定書（本審卷二
    第277- 280頁）明載：依據美國醫學會2001年第5 版Guide
    to the Evaluation of Permanent Impairment 記載，視力
    方面，一眼失明，另眼完好的「功能視覺指數」為80% ；視
    野方面：兩眼均僅中央10度視野的「功能視覺指數」為50%
    。本案病患兩眼中心視野小於10度，較一眼失明更為嚴重（
    視覺功能剩餘50% ，而一眼失明，另一眼完好的視覺功能有
    80%）。 本院參考上開專業意見，認被上訴人之視障程度，
    較一目失明為嚴重，系爭保險契約雖未將視野障礙列入殘廢
    等級，惟保險契約明文將一目視力永久完全喪失列入殘廢等
    級，並給付30 %保險金，經參考行政院衛生署醫事審議委員
    會鑑定書所載，本院認為系爭保險契約對於喪失100%視覺功
    能之情形，係予以理賠100%保險金；喪失20% 視覺功能之情
    形，係予以理賠30% 保險金，而被上訴人視野障礙之情形核
    屬喪失50% 視覺功能，則依其喪失視覺功能之增加比例，對
    造其保險金理賠增加之比例，理賠增加之比例應與喪失視覺
    功能增加之比例相當，據此，喪失50% 視覺功能，應予以理
    賠56.25%。即被上訴人請求給付保險金在281 萬2,500 元範
    圍內為有理由，應予准許，逾此部分之請求，不應准許。（
    計算式：
    喪失視覺功能比例(%)：00  00  000
    理賠比例(%)        ：30  X   100
    則(50-20):(100-50)=(X-30):(100-X)
      (50-20)   (X-30)
      (100-50)  (100-X)
        X=56.25；5,000,000×56.25%=2,812,500元）
六、綜上所述，被上訴人依系爭保險契約請求上訴人給付，在28
    1萬2,500元及自88年9 月26日起至清償日止，按保險法第34
    條第2 項計算年息百分之10利息範圍內，即屬有據，應予准
    許，逾此部分之請求，為無理由，應予駁回。原審就超過上
    開應准許部分，為上訴人敗訴之判決，並為假執行之宣告，
    自有未洽。上訴意旨就此部分指摘原判決不當，求予廢棄，
    為有理由，應予廢棄改判如主文第2 項所示，至於上開應准
    許部分，原審判命上訴人給付，並為假執行之宣告，核無違
    誤，上訴意旨，就此部分，指摘原判決不當，求予廢棄，為
    無理由，應予駁回。至兩造其餘之攻防，均無礙判決之結果
    ，爰不一一贅論，併此明。
據上論結，本件上訴為一部有理由，一部無理由，合依民事訴訟
法第449條第1項、第450條、第79條，判決如主文。
中　　華　　民　　國　　94　　年　　4　　月　　6 　　日
　　　　　   　　　　　　   民事第六庭
  　　　　　　　　　　　　  　　審判長法官　許明進
　　　　　      　　　　　　　　法　　　官　謝肅珍
　　　　　　　　    　　　　　　法　　　官　張明振
以上正本證明與原本無異。
如對本判決上訴，須於判決送達後20日內向本院提出上訴狀，其
未表明上訴理由者，應於上訴後20日內向本院提出上訴理由書（
均須按他造當事人之人數附繕本）。上訴時應提出委任律師或具
有律師資格之人之委任狀，並依附註條文規定辦理。
中　　華　　民　　國　　94　　年　　4　　月　　8 　　日
　　　　　　　　　 　 　　　　　書  記  官　彭筱瑗
附註：
民事訴訟法第466條之1：
對於第二審判決上訴，上訴人應委任律師為訴訟代理人，但上訴
人或其法定代理人具有律師資格者，不在此限。
上訴人之配偶、3 親等內之血親、2 親等內之姻親，或上訴人為
法人、中央或地方機關時，其所屬專任人員具有律師資格並經法
院認為適當者，亦得為第三審訴訟代理人。第1 項但書及第2 項
情形，應於提起上訴或委任時釋明之。
                                                    QK
